臺灣高等法院刑事判決　　　　　　　　94年度上訴字第3408號
上　訴　人　臺灣臺北地方法院檢察署檢察官
被　　　告　甲○○
指定辯護人　本院公設辯護人乙○○
上列上訴人因被告偽造有價證券等案件，不服臺灣臺北地方法院
94年度訴字第102號，中華民國94年8月31日第一審判決（起訴案
號：臺灣臺北地方法院檢察署93年度偵字第20163 號），提起上
訴，本院判決如下：
    主  文
原判決撤銷。
甲○○意圖供行使之用，而偽造有價證券，處有期徒刑貳年，緩
刑伍年。偽造如附表所示之支票沒收。
    事  實
一、緣楊青洲於民國89年6 月間，因急需款項，向同事丙○○借
    得已簽名、其餘欄項空白之支票4 張，雙方約明：填寫其餘
    欄項時，尚需向丙○○取得授權，且該4張支票中，3張係為
    清償借款，其餘1 張則用以擔保債務。楊青洲隨即將支票輾
    轉交付甲○○持向謝慧貞借款新臺幣（下同）83萬元。後其
    中3張均依約填寫完成，並於89年6月28日兌現清償債務。此
    時所餘1 張空白支票本應返還丙○○，詎甲○○竟意圖為自
    己不法之所有，於89年6月底，將上開空白支票（票號：BG0
    000000）占為己用。復未經丙○○同意，意圖供行使之用，
    自行於發票日欄、金額欄填寫「91年11月11日」、「貳佰壹
    拾陸萬元正」，而偽造簽發如附表所示之支票，再於臺北市
    南港區○○路○段189號謝慧貞辦公處所，交付謝慧貞，作為
    向謝慧貞借款216 萬元債務之擔保。嗣因甲○○於債務屆期
    後，未依約償還，謝慧貞即於91年11月13日提示未獲兌現，
    即向臺灣板橋地方法院聲請支付命令。迨丙○○於91年12月
    13日接獲法院支付命令裁定後，始查悉上情。
二、案經丙○○訴請臺灣板橋地方法院檢察署呈請臺灣高等法院
    檢察署令轉臺灣臺北地方法院檢察署檢察官偵查起訴。
    理  由
一、上開事實，業據被告甲○○於原審及本院審理時坦承不諱，
    核與告訴人丙○○於本院結證情節相符，並經證人楊青洲、
    邵昶於原審法院92年度板簡字第697號給付票款事件中結證
    及證人謝慧貞於偵查中證述屬實，復有如附表所示之支票影
    本及退票理由單（見他字卷第12頁）在卷可稽。事證明確，
    被告犯行堪以認定。
二、按被告以外之人於審判外向法官所為之陳述，得為證據；於
    偵查中向檢察官所為之陳述，除顯有不可信之情況者外，亦
    得為證據，刑事訴訟法第159條之1定有明文。查證人楊青洲
    、邵昶於原審法院92年度板簡字第697 號另案給付票款事件
    審理時向法官以證人身分所為之陳述；另證人謝慧貞於本案
    偵查中向檢察官所為陳述，既經具結，並於自由意志下陳述
    ，自無顯不可信之情況，依刑事訴訟法第159條之1規定，自
    均得為證據，合先敘明。
三、按行使偽造有價證券，以取得票面價值之對價，即不另論以
    詐欺罪，如以偽造之有價證券供作擔保或作為新債清償而借
    款，其借款行為，始為行使有價證券以外之另一行為。本件
    被告係以偽造之支票交付謝慧貞作為擔保清償借款216 萬元
    之用，雖被告曾向謝慧貞表示暫勿提示，然被告既已在支票
    上記載發票日，自有債務屆期未能清償，即由謝慧貞提示之
    意，被告尚無作為擔保而再向謝慧貞借款之事實，核被告所
    為，係犯刑法第335條第1項侵占罪、第201條第1項偽造有價
    證券罪。被告偽造後持以行使，行使之低度行為為偽造之高
    度行為所吸收，不另論罪。被告所犯偽造有價證券與侵占罪
    間，有方法結果之牽連犯關係，依刑法第55條規定，應從一
    重以偽造有價證券罪處斷。查被告業已離婚，並獨力扶育二
    名幼小子女；且一名患有癲癇症，另一名則罹患川崎症，均
    屬長期重症，被告除須張羅龐大醫療費用外，尚須親自照料
    ，現更積欠中央健保局醫療費用，有法務部戶役政連結作業
    系統表、中山醫院診斷證明書、中央健康保險局保險費催繳
    單、欠費明細表在卷可稽。被告於生活窘困下，迫於無奈，
    始觸犯偽造有價證券罪之重典，縱科以最輕法定本刑有期期
    徒刑3 年，猶嫌過重，犯罪情狀尚堪憫恕，爰依刑法第59條
    規定，酌量減輕其刑。
四、原審論罪科刑，固非無見。惟被告以外之人於審判外之言詞
    或書面陳述，除法律有規定者外，不得作為證據，刑事訴訟
    法第159條第1項定有明文。而依92年2月6日增訂公布，於同
    年9月1日施行之刑事訴訟法第158條之3規定，證人、鑑定人
    依法應具結而未具結者，其證言或鑑定意見不得作為證據。
    又告訴人之指訴雖係以使被告受刑事訴追為目的，但非刑事
    訴訟法第3 條所稱之「當事人」，乃當事人以外之第三人，
    除依同法第271條之1規定到庭單純陳述意見時，毋庸具結外
    ，如就與待證事實有重要關係之親身知覺、體驗事實陳述時
    ，即居於證人之地位，依上開增訂公布之規定，自應依同法
    第186條第1項規定命其具結，使告訴人知悉其有據實陳述之
    義務，以擔保其證言之真實性，該供述證據始具證據能力，
    如未踐行人證之法定調查程序，應不得作為證據（最高法院
    93年度台上字第6838號判決意旨參照）。查本件告訴人丙○
    ○於偵查中指訴，既未經具結，踐行人證之法定程序，依上
    開說明，自無證據能力。原審援引為被告論罪之證據，顯有
    違誤。又證人楊青洲、邵昶於原審法院92年度板簡字第 697
    號給付票款事件中證言、證人謝慧貞於偵查中證言，均屬被
    告以外之人審判外之陳述，原審採為被告犯罪之證據，卻未
    說明理由依據，亦有未當。公訴人上訴意旨以：告訴人因被
    告偽造本件支票，致使第三人謝惠貞向告訴人請求給付新台
    幣216 萬元，告訴人因而受有財產上之鉅額損害。然被告於
    偵查、審判程序中均無意與告訴人達成和解，甚至於另案第
    三人謝慧貞起訴請求告訴人給付票款之民事訴訟中，亦未到
    庭坦承有偽造支票之事實，原審判決認被告深知悔悟，知所
    警惕等情，顯與事實不符，又據以判處被告有期徒刑2 年，
    緩刑5 年，尚屬過輕。惟被告確因婚姻離異，及子女重病，
    困於生計，始犯本罪，並非生活無度所致。且被告於原審及
    本院均當庭表示願先清償告訴人10萬元，餘款日後分期償付
    ，未獲告訴人同意，以被告經濟窘困狀況，已見被告有和解
    誠意。再被告於原審及本院均已坦承有偽造本件支票之犯行
    ，並一再向告訴人表示願負起全部責任，告訴人亦得於本案
    判決確定後，於民事事件中為有利之答辯，益見被告應已心
    生悔悟。公訴人認被告並無和解誠意及悔悟之心，尚無可取
    。惟原判決既有上開可議，自應由本院撤銷改判。爰審酌被
    告平日無不良素行、因迫於生計，始犯本罪，對告訴人所受
    之危害、現尚未與告訴人達成和解及犯後能坦承犯行等一切
    情狀，量處如主文第2 項所示之刑，以示懲儆。又被告前未
    曾受有期徒刑以上刑之宣告，有本院被告全國前案紀錄表在
    卷為憑。乃因一時失慮、經濟壓力，致犯本罪，犯後坦承犯
    行，深知悔悟，經此次科刑教訓後，當知警惕，應無再犯之
    虞，因認所宣告之刑，以暫不執行為適當，爰併宣告緩刑 5
    年，以啟自新。另被告所偽造如附表所示之支票，依刑法20
    5條之規定宣告沒收。
據上論斷，應依刑事訴訟法第369條第1項前段、第364條、第299
條第1 項前段；刑法第201條第1項、第335條第1項、第55條、第
59條、第74條第1 款、第205條，罰金罰鍰提高標準條例第1條前
段，判決如主文。
本案經檢察官沈明彥到庭執行職務。
中　　華　　民　　國　　94　　年　　12　　月　　22 　日
　　　　　　　　　刑事第十一庭  審判長法　官  楊炳禎
　　　　　　　　　　　　　　　　　    法　官  江國華
　　　　　　　 　 　　　　　　　　　　法　官  陳國文
以上正本證明與原本無異。
如不服本判決，應於收受送達後十日內向本院提出上訴書狀，其
未敘述上訴之理由者並得於提起上訴後十日內向本院補提理由書
（均須按他造當事人之人數附繕本）。
                                      書記官  蔡棟樑
中  　華　　民　　國　　94　　年　　12　　月    22   日
附錄：本案論罪科刑法條全文
刑法第201條第1項：
意圖供行使之用，而偽造、變造公債票、公司股票或其他有價證
券者，處3年以上10年以下有期徒刑，得併科3千元以下罰金。
行使偽造、變造之公債票、公司股票或其他有價證券，或意圖供
行使之用，而收集或交付於人者，處1年以上7年以下有期徒刑，
得併科3千元以下罰金。
刑法第335條第1項：
意圖為自己或第三人不法之所有，而侵占自己持有他人之物者，
處5年以下有期徒刑、拘役或科或併科1千元以下罰金。
前項之未遂犯罰之。
附表：付款人：臺灣土地銀行中和分行
┌───┬────┬────┬──────┬────┐
│發票人│帳號    │票號    │發票日      │金額    │
├───┼────┼────┼──────┼────┤
│丙○○│00135-3 │BG109566│91年11月11日│216萬元 │
│      │        │9       │            │        │
└───┴────┴────┴──────┴────┘
